【裁判字號】    94,訴,1598
【裁判日期】    950406
【裁判案由】    營利事業所得稅
【裁判全文】
臺北高等行政法院判決
                                     94年度訴字第01598號
                              .
原      告  中興工程顧問股份有限公司
代  表  人  甲○○
訴訟代理人  丙○○
訴訟代理人  蔡朝安  律師
上  一  人
複代  理人  張世昌  律師
被      告  財政部臺北市國稅局
代  表  人  張盛和(局長)
訴訟代理人  乙○○
上列當事人間因營利事業所得稅事件，原告不服財政部中華民國
94年3月28日台財訴字第09300623240號訴願決定，提起行政訴訟
。本院判決如下：
    主  文
原告之訴駁回。
訴訟費用由原告負擔。
    事  實
壹、事實概要：
  一原告辦理民國（下同）90年度營利事業所得稅結算申報，原
    列報研究發展支出新台幣（下同）6,434,901元。其中自行
    研究發展部分為4,246,234元，委外研究發展部分2,186,676
    元，申請抵減稅額2,303,937元。
  二被告機關查核時則基於下述理由，核定研究發展支出之抵減
    稅額為零元。
    (一)原告申報之自行研發支出部分，實質上不具「研究發展」
      性質。
    (二)委外研究發展部分非屬本年度支出。
  三原告不服上開核定而申請復查，但復查結果未獲變更，原告
    提起訴願亦遭駁回，因此提起本件行政訴訟。
貳、兩造聲明：
  一原告聲明：
    求為判決撤銷原處分、復查決定及訴願決定。
  二被告聲明：
    求為判決駁回原告之訴。
參、兩造之爭點：
  一原告主張之理由：
    (一)原告公司係提供專業工程顧問服務，為「改進提供勞務技
      術」所支出之研究發展費用，自符合促產條例之獎勵條件
      。
      1.按原告主要係從事下列事業之規劃、設計、研究、分析
        、試驗、調查、測量、評估、監造、營運、計劃管理、
        諮詢等（公司所營事業項目與範圍請詳原證二），並非
        從事有形商品之生產、製造：
        (1)地面及地下水資源開發、水利、壩堰、河工、防洪、
          灌溉、排水、水土保持及集水區治理工程。
        (2)水力、火力、汽電共生及核能發電，輸配電、變電及
          能源開發工程與設備。
        (3)土木、結構、廠房及設備基礎、橋樑、高架橋工程。
        (4)都巿計畫、設計及更新，住宅社區、交通運輸場站、
          遊憩區、工業區、工商綜合區、科技園區等用地、山
          坡地及海埔地開發。
        (5)交通、公路、鐵路、捷運、機場、港埠工程與設備。
        (6)海岸、海事、海底管線、海洋放流管、溫排水工程與
          設備。
        (7)建築構造及設備、室內裝潢、景觀、綠化、遊憩及運
          動設施、工程與設施（建築師業務除外）。
        (8)機械設備工程，冷凍、空調、通風、消防、給排水、
          電梯、電扶梯、起重設備、海水淡化。
        (9)電氣設備工程，電機、照明、儀控、監控、通信、廣
          播及音響設備，交通控制、號誌及自動收費等系統。
        (10)工業整廠設備，停車、倉儲、輸送系統設備工程。
        地質、鑽探、隧道、地下結構、基礎、邊坡穩定、開
          挖及大地工程、材料調查。
        環境工程，給水處理及供水系統，污廢水與污泥收集
          、處理及排放系統，資源回收系統，一般、事業、醫
          療、放射性及毒性廢棄物或物料管理、貯存、清除、
          處理及處置系統，焚化廠工程，空氣、廢氣、噪音、
          地表水、地下水、廢棄物、毒性化學物質及土壤污染
          監測及防治。
        電腦機房設備及電腦與自動化系統硬體、軟體、網路
          之設計、規劃、開發。
        前各項工程之品管、檢驗、檢測、鑑定業務。
        前各項工程設備之估價、採購、保養、檢驗、安裝、
          試車、營運及安全檢查與評估。
        前各項工程之統包（營造業及建築師業務除外）。
        投資、興建、營運上述各項經政府許可之公共建設計畫。
        結構物監測及評估，環境監測、環境影響評估，壩堰、
        橋樑及其結構物安全檢查及評估，水庫應變措施制定及
        評估，地震及振動監測、分析及評估，市場及財務分析
        、評估及規劃，風險評估。
      2.依行為時促產條例規定，本件爭點應為系爭各項研究專
        案之目的與性質是否為「改進提供勞務技術」？以及委
        外研究專案應於何時認列？
        (1)按「為促進產業升級需要，公司得在左列用途項下支
          出金額5%至20% 限度內，抵減當年度應納營利事業所
          得稅額；當年度不足抵減時，得在以後四年度內抵減
          之：三、投資於研究與發展、人才培訓及建立國際品
          牌形象之支出。」為行為時促進產業升級條例第6條
          所明定，次按「本辦法所稱研究與發展之支出，包括
          公司為研究新產品、改進生產技術、改進提供勞務技
          術及改善製程所支出之左列費用：一、研究發展單位
          專業研究人員之薪資。二、生產單位改進生產技術或
          提供勞務技術之費用。三、供研究發展單位研究用消
          耗性器材、原材料及儀品之費用。四、供研究發展單
          位研究用儀器設備之購置成本。五、專供研究發展單
          位用建築物之折舊費用、租金或維護費用。六、專為
          研究發展購買之專利權、專用技術及著作權之當年度
          攤折費用。但按產品生產或銷售數量、金額支付一定
          比例之價款或定期支付一定金額之價款不包括在內。
          七、委託國內大專院校或研究機構或聘請大專院校教
          授或研究機構研究人員之費用。八、其他經中央目的
          事業主管機關及財政部專案認定屬研究與發展之支出
          。」復為行為時公司研究發展人才培訓及建立國際品
          牌形象支出適用投資抵減辦法（下稱「投資抵減辦法
          」）第2條所明定，核先述明。
        (2)然被告機關僅係認定專案9747、9748、9749、9830、
          9831、9832等六項研究專案係與研究新產品、改進生
          產技術、改進提供勞務技術及改善製程無關云云，並
          未爭執系爭各項專案支出未符投資抵減辦法第2條第1
          款至第8款所定之費用要件。因此，鑑於原告係從事
          提供工程規劃、設計、監造等服務之專業工程公司，
          已如前述，並非從事生產事業，故本件之爭點應僅侷
          限於：(一)系爭各項研究專案之目的與性質是否符合行
          為時投資抵減辦法第2條所定之「改進提供勞務技術
          」？(二)委外研究專案9833應於計畫執行年度認列費用
          ，抑或於支付報酬之年度認列？然查被告機關就前揭
          兩項爭點，認事用法均有違誤，復查、訴願決定均應
          予撤銷，茲述如後第(二)、(三)點。
    (二)原告90年度所支出之研究發展專案均為改進提供勞務技術
      ，符合行為時促產條例第6條及投資抵減辦法第2條之獎勵
      要件。
      1.原告90年度所列報之研究發展支出，旨在提升其專業工
        程顧問服務之品質。
        原告為專業工程顧問服務公司，所提供之「產品」為專
        業智識所表彰之設計圖、計畫書或報告等，工程專業技
        術之作業自動化或工程資訊系統，即為改進提供勞務技
        術之生產系統。原告為提昇其專業服務之勞務品質，藉
        由作業系統之改善，減少在設計當中因參數設定或計算
        過程繁複，因人工作業而難以避免之錯誤或疏漏，使其
        設計圖或計畫書更臻於精確，以避免業主在依圖說作業
        所可能產生之誤差損失，不但使原告於同業競爭地位提
        昇，更使委託客戶在精確之圖說下，減少不必要之工時
        或工料，節省成本。是以，原告基於前述目的所支出之
        研究發展費用，自該當促產條例有關「改進提供勞務技
        術」之獎勵範圍。
      2.各項研發專案內容與效益均旨在「改進提供勞務技術」
        ，自符合促產條例獎勵要件。
        次按原告90年度申請適用研究與發展投資抵減項目之研
        究發展專案包括「橋樑下部結構設計圖繪製自動化」、
        「工程管理資訊系統之研究」、「品質管理資訊系統之
        開發」、「公路線形設計輔助系統開發」、「水力發電
        計畫整合性程式開發與應用」及「公司研發工作規劃管
        控」等，係為改善現有勞務技術之生產程序及系統，各
        項研發專案內容與效益如下：
        (1)專案編號9747號「橋樑下部結構設計圖繪製自動化」
          ：原告承接交通建設之業務範圍包括運輸規劃、一般
          公路、快速及高速公路、橋樑及高架橋、停車場及停
          車設備等等。因屬於橋墩及基礎之橋樑下部結構之設
          計已成熟，常用之橋墩形式歷經原告多年累積之實務
          經驗，亦有標準化設計模式，惟在設計圖之繪製及數
          量計算方面，在人工作業時，極易產生錯誤，甚至使
          業主依圖作業時產生誤差，影響工程方案精確與品質
          。為減少人工錯誤之發生及繪圖耗費之人力資源，原
          告對此部分之繪圖模式研擬獨立之系統，以減低鋼筋
          耗損量及繪圖錯誤率。
        (2)專案編號9748號「工程管理資訊系統之研究」：係原
          告為配合工程專案管理技術服務之需，所研發之工程
          管理資訊系統。其主要目的係藉由工程專案管理相關
          專業技術與程序之研析，建立網頁化之工程專案管理
          平台，以有效協助業主提升工程建設案之執行效能。
          該項資訊系統之使用者，除專案管理顧問（即原告於
          專案管理服務按所擔任之角色），另涵蓋工程建設案
          之業主、承包商及設計、監造顧問等工程團隊之各個
          成員。是以，此一系統之發展將工程作業資料彙整轉
          換成有效之管理資訊與決策，並建立企業間之電子化
          作業平台，確實提升原告所提供專業知識服務之品質
          ，其性質類似企業間電子化之作業系統，使原告本身
          及其合作對象間均能加速運用新工程管理模式。
        (3)專案編號9831號「品質管理資訊系統之開發」：係依
          據原告日常執行工程顧問服務實際作業中，就現行系
          統可供改良部分，配合現今網際網路與企業網路之最
          新軟、硬體技術，予以檢討並修訂原已開發之「品保
          資訊系統」相關模組功能，以確保各工程顧問服務案
          之服務品質。
        (4)專案編號9832號「公路線形設計輔助系統開發」：為
          改善原告設計服務產品之程序或系統而成立之研究發
          展案，該號研究專案主要針對公路線形設計相關工程
          專業技術加以研究改善，並將技術研發成果彙整為設
          計要點、設計程式及相關法令規章與範例等，以改善
          現有設計技術服務之生產系統。
        (5)專案編號9833號「水力發電計畫整合性程式開發與應
          用」：按水力發電計畫之規劃設計項目繁瑣，包括開
          發方案、開發規模、攔水壩壩址選訂及尺寸、工程成
          本估計、電力效益計算、經濟評估與財務分析等，為
          期望得到最佳之佈置，原告乃利用地理資訊系統圖形
          套疊功能，研發一套整合性系統進行水力發電計畫之
          規劃設計，直接進行工程最佳化佈置及調整池式電廠
          各項工程項目之理論分析與計算，並藉電腦標準化及
          自動化之性能，減少人工計算及工程規劃設計之疏漏
          。
        (6)專案編號9749號研發工作規劃之控管及專案編號9830
          號之公司研究：各個研發專案於工作初期，均需指定
          研發人員蒐集相關技術資料，並詳細評析研發之方法
          與預期成果，此為確認各研究專案是否深入進行研發
          不可或缺之步驟。原告因公司內部管理控制目的，於
          各研發專案尚未確認核定前，專案編號尚未正式編訂
          ，故確認各研發專案之方向與研究方法時所耗費之相
          關經費，均於9749號專案報支。而本專案之主要成果
          為各專案之研發計畫書，係作為研發專案成立後之執
          行依據，其與各研發專案之關聯性極為密切，並由研
          發部協理主要負責研發理念之擬定與參與覆核、審查
          研究計畫書，並監督、諮詢各項研發工作執行品質。
          至於實際支出之相關費用則於9830號專案報支。簡言
          之，此兩項研發專案之費用支出，實係屬前揭各研發
          專案之一部，僅係因原告內部管制作業之需，另獨立
          為一專案編號，並不影響此兩項專案研發費用之實質
          ，仍為專業研發人員為從事研發活動所實際支出之費
          用甚明。
      3.被告機關未探究前揭各研發專案係原告為改善所提供勞
        務之產品品質所投入之研發費用，僅認定屬一般業務或
        管理作業之電腦化，認事用法即有違誤。
        (1)按復查及訴願決定以專案9747係資訊系統之更新，與
          專案9832係在加強自動化作業及內部資料之查詢，均
          為由人工作業變更為自動化作業；專案9748及專案98
          31為更新資訊系統，加強工程及品質管理，已非行為
          時促產條例所稱之「研究發展」範圍；專案9749則屬
          提供研發標的之情報蒐集、準備工作之前置作業與專
          案9830係為從事專案計劃書之審核、督導、檢討等工
          作，皆與研究新產品、改進生產技術、改進提供勞務
          技術及改善製程無關，亦非屬研究發展範圍云云。
        (2)惟查原告系爭研究發展專案，須仰賴研發人員就與工
          程相關之各要素加以全面性考量，以數十年之專業與
          實務經驗為基礎，合力開發工程技術整合系統（此可
          詳復查申請所檢附之各專案研究記錄），故原告前揭
          相關電腦系統之研發與運作均需仰賴原告本身工程專
          業智識與經驗，及以其為基礎所建立之專業知識庫，
          方可完成，此與非業務核心項目之一般行政庶務，其
          改善通常毋須耗費大量之專業技術人力之情形，殊有
          不同；又原告前開專案之研發目的乃為改善現有服務
          品質及效率，增加核心業務之競爭力，以期增加未來
          獲利為直接目標，此參酌復查申請所檢附之研究計畫
          即明，此與一般行政庶務之改善，僅求提升工作便利
          ，而非以改善獲利為目的之情形，亦不相同。被告機
          關疏於深入探及各該研發專案之性質與目的，即概論
          全非研究發展性質，認定事實即不無違背經驗法則。
        (3)再查，原告從事該年度列報之研究發展專案之專職研
          發人員，均為在業界已有10年以上之工作經驗並為碩
          士以上之高學歷人員，顯見原告係投入高素質之專職
          研發人員進行研發活動，以期達成改善勞務技術及增
          加未來營收之目標。此與營利事業通常僅願意以有限
          之資源改善一般行政庶務之電腦管理作業系統（類如
          一般之辦公室自動化），甚至直接委外辦理之情形，
          顯不相同。蓋因此類行政管理之改善，僅係為減少庶
          務處理之流程或時間而已，並非以提升未來之獲利與
          增加核心業務競爭力為願景。
        (4)再者，原告係提供專業工程顧問服務之服務業，性質
          本迥異於一般製造業，其針對「改進勞務提供技術」
          所投入之研發活動，未若製造業針對特定產品或生產
          技術之研發般易於觀察，惟此並不意涵著服務業應適
          用更嚴苛之法定要件，否則即有違促產條例第1條獎
          勵、促進產業升級之立法意旨。惟查，復查與訴願決
          定囿於形式認定，在未經查證下，即主觀認定原告為
          提昇核心業務競爭力之研發專案，僅屬增加內部行政
          管理效率之一般電腦化作業，惟如此之見解，倘若推
          而廣之，將使服務業於申報投資抵減之租稅優惠時，
          相較於其他如製造業之納稅義務人，實質上處於不平
          等之地位，此即難謂與租稅公平原則全然相符。
    (三)委外研究發展專案9833於原告支付酬金時，應即准於認列
      為當期費用。
      1.「研究發展支出除受委託研究，其成本依契約可全數收
        回者外，須於發生當期以費用列帳。」為商業會計處理
        準則第19條第3項所明定，次按「自行發展無形資產之
        支出除符合條件應資本化者外，應作為當期費用。」亦
        為財務會計準則公報第1號第77段第2款所明示。是故，
        鑒於公司支出研究發展費用是否具備未來經濟效益，實
        難以衡量，本於財務穩健原則，除符合資本化之例外情
        形之外，均於支出當時作為當期費用甚明，此亦為財務
        會計與稅務會計共通之處。
      2.被告機關以專案研究期間認定費用歸屬年度，認事用法
        即有違誤。按被告機關以專案9833係委外研究發展項目
        ，因合約之執行期間係自91年1月1日起至93年6月30日
        ，非屬90年度研究發展支出云云，以研究執行期間判斷
        歸屬年度，不惟違反前揭研究發展費用應於支出當期立
        即認列，不得跨期分攤之基本原則，更疏於詳查原告業
        已於90年12月15日簽約後，於90年12月28日依契約規定
        支付半數酬金，即2,186,667元之事實，復查決定、訴
        願決定認事用法均難謂無違誤之處。
    (四)茲再將原告上述研究發展項目之創作高度詳述如下：
      1.原告公司係提供專業工程顧問服務，為「改進提供勞務
        技術」所支出之研究發展費用，有一定之創新高度，自
        符合促產條例之獎勵條件。一、原告係從事工程規劃、
        設計、研究服務之公司，非屬生產、製造事業。
        (1)按原告主要係從事下列事業之規劃、設計、研究、分
          析、試驗、調查、測量、評估、監造、營運、計劃管
          理、諮詢等，並非從事有形商品生產、製造，又原告
          亦非土木工程之營造業者，主要負責工程之規劃設計
          ，有關工程購進原料或僱用人工施工部分，均為業者
          負責，原告僅負責監督有無按原告之設計而施工耳，
          是以原告之核心業務在於工程之規劃設計、監造及專
          案管理。
        (2)從而原告藉由本件專案提昇原告在工程設計規劃上之
          產業競爭力，並非著眼於工程材料耗損之點，其重點
          乃在透過原告人員專業知識與經驗系統化等智慧資本
          ，採用較以往迥異之方式，為業主設計出過往較無法
          達成之工程，當有以智慧資本及知識經濟之概念促使
          工程顧問產業升級。
      2.原告90年度所列報之研究發展支出旨在提升其專業工程
        顧問服務之品質與效率，並非就所有研發費用均列報為
        研究發展之投資抵減費用，本件專案乃係就影響原告服
        務提供之重大變革部分予以列報。
        (1)按原告為專業工程顧問服務公司，已如前述，所提供
          之「產品」為專業智識所表彰之設計圖、計畫書或報
          告等，工程專業技術之作業自動化或工程資訊系統就
          原告提供專業工程顧問服務而言，即該當於改進提供
          勞務技術之生產系統。原告為提昇其專業服務之勞務
          品質，藉由作業系統之改善，減少在設計當中因參數
          設定或計算過程繁複，因人工作業而難以避免之錯誤
          或疏漏，使其設計圖或計畫書更臻於精確，解決過往
          所無法解決之問題，使原告於同業競爭地位提昇。是
          以，原告基於前述目的所支出之研究發展費用，自該
          當促產條例有關「改進提供勞務技術」之獎勵範圍。
        (2)次按，企業變革可分為三類，分別為發展變革（Deve
          lopmental change）、機會變革（Opportunistic
          change）與轉型變革（Transformational change）
          ，其中發展變革係指持續漸進之變革，其目的係為剔
          除瑕疵，調整所的營運流程與制度；而機會變革係指
          為因應外界環境因素，有利於組織進行大幅度成長；
          轉型變革則係指一種大規模、涉及牽動組織整體之變
          革行動必須透過事先的規劃而逐步開展，轉型變革對
          於公司上下都會造成影響，大部分轉型變革會把重點
          放在取得或強化競爭優勢上。
        (3)查原告組織架構係於總公司成立專責獨立之研發部門
          ，並將具研發強度及高度的研發案，交由研發部辦理
          主題式研發；對於原告既有產品或服務之持續改善工
          作，則由各技術功能部門直接在日常活動中辦理相關
          研發工作，其支出於營所稅結算申報時，並未列入投
          資抵減申報範圍。以90年度為例，原告研究總經費雖
          達2239萬元，但僅申報643萬元。從而原告日常營運
          所產生之「發展變革」研發費用共計1,500餘萬元，
          原告並未將此種改進內部生產流程之研發列報為投資
          抵減費用，乃係將專責研發部門針對會影響原告公司
          上下之大幅度變革（包括「機會變革」及「轉型變革
          」），投入專門研發部門、人員以專案方式處理，從
          而本件專案所涉及之變革程度均屬重大，絕非僅改變
          內部生產服務流程之「發展變革」。
      3.各項研發專案內容與效益均旨在「改進提供勞務技術」
        ，自符促產條例獎勵要件。原告90年度申請適用研究與
        發展投資抵減項目之研究發展專案包括「橋樑下部結構
        設計圖繪製自動化」、「工程管理資訊系統之研究」、
        「品質管理資訊系統之開發」、「公路線形設計輔助系
        統開發」、「水力發電計畫整合性程式開發與應用」及
        「公司研發工作規劃管控」等，均係為改善現有勞務技
        術之生產程序及系統，各項研發專案內容與效益如下：
        (1)專案編號9747號「橋樑下部結構設計圖繪製自動化」
          ：
          技術內容：
            每座橋梁下部結構之外觀及內部鋼筋排列方式，均
            需隨地形、景觀及結構應力分析結果而變化。由於
            變化多端，實務上無法藉由分類方式予以標準化，
            更遑論進行相關作業之自動化。
          前瞻性、開創性：
            傳統設計作業均由設計工程師以手繪或CAD 製作草
            圖，交由CAD 專業人員最後製成設計圖，再由工程
            師以人工方式辦理混凝土及鋼筋的數量計算。歷年
            來，原告已數度因人為作業疏誤，造成數量計算錯
            誤，而遭業主要求罰款或賠償，從而若此種風險未
            能進一步降低時，此類工程之規劃設計將面臨無法
            商品化之風險。是本案專案嘗試引進「描述語言」
            之創新概念，將相關尺寸及排列方式透過直線及弧
            線之組合，加以參數化，達成下列具有創造性的效
            益：
            A.工程師不需熟悉CAD 技巧，即能透過描述語言，
              自動繪製符合工程要求之設計圖說；
            B.若某一尺寸需辦理設計變更時，亦僅需修正相關
              參數，即可自動迅速產生正確無誤之完整圖面；
            C.可自動解譯描述語言，自動完成混凝土工程數量
              之計算，並將鋼筋相關資料自動轉至本案所開發
              之SinoBar 系統，自動產生鋼筋細部詳圖及數量
              。
          風險性：
            由於本研發專案因涉及工程設計流程之重大變革，
            工程師對於描述語言之作業方式，一時仍無法適應
            ，故研發成果之應用，至今尚待相關部門進一步宣
            導與推廣。惟若能順利推廣全面應用，將對原告承
            辦圖內外各類橋梁工程設計及鋼筋廠圖(Shopdrawi
            ng)相關業務，具有大幅提升競爭力的效益。
        (2)專案編號9748號「工程管理資訊系統之研究」：
          專案內容：
            本專案之重點係以工程專案管理作業模式為對象，
            以知識管理為理論基礎，建立工程專案各階段參與
            者（業主、工程專案管理顧問、設計顧問、監造顧
            問、施工廠商等）之各項管理機制，並藉由資訊技
            術的輔助，強化各參與團隊間之作業品質及效率。
          前瞻性：
            工程顧問服務之主要項目包括工程規劃設計、工程
            施工監造及工程專案管理等。原告工程專案管理相
            關業務之之營收比重歷年來僅約在1~2%。反觀國外
            先進國家大型工程顧問公司之工程專案管理業務往
            往超過總營收之50% 以上。近年來，外商挾其專業
            經驗及知識管理的優勢，在國內重大工程專案管理
            業務拓展上，攻城掠地，頗有斬獲。為著眼於原告
            國內外業務之長達發展，確需儘早在工程專案管理
            相關技術領域辦理前瞻性之技術研發工作。
          開創性：
            本專案所開發之工程管理資訊系統在當時率先導入
            動態伺服器網頁技術，讓業主、技術顧問公司及施
            工廠商等各參與團隊之成員，均可隨時隨地透過網
            際網路以「異業結合」方式，共同管控工程專案之
            執行，亦即透過產品、技術及生活方式之融合，創
            造既有、新興或預見之市場空間，擴大原本產業之
            發展。本項突破性之作法甚獲業主激賞，在原告後
            續專案管理業務投標案中，亦能獲得評審委員之認
            同，對原告工程專案管理業務之拓展確有莫大助益
            。此一系統之發展將工程作業資料彙整轉換成有效
            之管理資訊與決策，並建立企業間之電子化作業平
            台，確實提升原告所提供專業知識服務之品質，其
            性質類似企業間電子化之作業系統，使原告本身及
            其合作對象間均能加速運用新工程管理模式。
        (3)專案編號9831號「品質管理資訊系統之開發」：
          專案內容：
            原告日常執行中之工程顧問技術服務案，大約維持
            在300個專案以上，確需一套系統輔助各級主管及
            相關人員，落實品質管理相關作業。
          前瞻性：
            本研發案導入訊息管理的概念，能事先針對各專案
            提出預警或提示，以預防為先、防範未然的作法確
            保技術服務案的服務品質，應是原告品牌能獲業主
            信賴及屢獲「公共工程金質獎」品質特優的主要原
            因。
          開創性：
            係依據原告日常執行工程顧問服務實際作業中，就
            現行系統可供改良部分，配合現今網際網路與企業
            網路之最新軟、硬體技術，予以檢討並修訂原已開
            發之「品保資訊系統」相關模組功能，以確保各工
            程顧問服務案之服務品質。
        (4)專案編號9832號「公路線形設計輔助系統開發」：
          專案內容：
            原告公司原有公路線形設計程式 (Highway)係早年
            在國外顧問指導下，由原告發展完成，多年來經公
            路及航運工程部的應用及功能提昇，已成為原告承
            辦各項公路設計業務不可或缺的利器。惟該程式當
            年係在DOS 的作業環境下開發，為免將來因DOS 作
            業系統淘汱而發生無法使用的窘境，需未雨綢繆及
            早採取因應措施。國內外工程顧問同業所使用的公
            路線形設計相關商業軟體，雖大致能符合工程設計
            的要求，惟因受制於外購軟體，無法配合設計工程
            師所累積的實務經驗，進行新功能或新價值的開發
            工作。為確保原告技術持續領先，特成立本研發專
            案，全面重新研發公路線形設計系統。
          前瞻性：
            更換以DOS 作業環境為基礎之程式，改以視窗環境
            為平台，並加入自動繪圖 (平面圖、縱面圖、地權
            圖)、 標線與標誌設計、舖面設計、挖填方計算及
            等高線繪製等新功能，可解決以往難於避免的人為
            設計疏誤，並可縮短設計時程，確有助於原告在公
            路工程設計業務上取得鉅大的競爭優勢。
          開創性：
            由原告自行研發軟體，並從轉換為視窗平台及自動
            繪圖之功能，並非一般生產流程之變革而已，已涉
            及到整個組織必須調整適應之「轉型變革」。
        (5)專案編號9833號「水力發電計畫整合性程式開發與應
          用」：
          專案內容：
            本研發專案嘗試以水力發電工程規劃作業模式為對
            象，以知識管理之理念為藍本，開發水力發電規劃
            階段各個參與者之群組創作及知識共享之平台，透
            過此協同作業平台，進行個別成員多樣化專業背景
            知識之間的互動與整合，可大幅解決以往作業可能
            發生之問題。原告為期望水力發電計畫之規劃設計
            得到最佳之佈置，原告乃利用地理資訊系統圖形套
            疊功能，研發一套整合性系統進行水力發電計畫之
            規劃設計，直接進行工程最佳化佈置及調整池式電
            廠各項工程項目之理論分析與計算，並藉電腦標準
            化及自動化之性能，減少人工計算及工程規劃設計
            之疏漏。
          前瞻性：
            傳統圖說文件僅僅描述進行階段中之作業內容，對
            於背後之規劃案初期重點決策，往往在其後之階段
            中忽略其原始構想與影響因素，而在工程規劃案發
            展做出相互矛盾之決定，影響整個工程規劃案之執
            行效益。是本專案即在透過共同作業平台進行各領
            域之整合。
          開創性：
            水力發電工程之規劃具跨專業及資訊密集的特性。
            從用地規劃、工程佈置到經濟評估及財務分析，各
            階段都需要各類專業人員參與並處理大量複雜的資
            訊。由於在規劃過程中涉及不同專業，彼此間溝通
            互動頻繁，目前作業模式係由參與者就自身專業知
            識應用在相關作業項目，並以傳統之方式 (例如：
            工作聯繫單)進行溝通、交換及整合相關資訊。是
            本專案透過產品、技術及生活方式之融合，創造既
            有、新興或預見之市場空間，以「異業結合」之方
            式擴大原本產業之發展，本專案若能順利開發完成
            ，將使原告水力發電相關工程顧問技術服務具有國
            際級的競爭力（過往水力發電曾有技術輸出印尼、
            多明尼加及俄羅斯之經驗），有利於原告海外業務
            之拓展。
          風險性：
            本項整合系統之研發過程，雖因遭遇一些當初未預
            見的問題與困難，至今仍在逐一克服中（本專案原
            預訂93年6月完成，預定需延至95年6月完成），故
            尚未能有成效之回收。
        (6)專案編號9749號研發工作規劃之控管及專案編號9830
          號之公司研究：
          各個研發專案於工作初期，均需指定研發人員蒐集相
          關技術資料，並詳細評析研發之方法與預期成果，是
          確認各研究專案是否深入進行研發不可或缺之步驟。
          原告因公司內部管理控制目的，於各研發專案尚未確
          認核定前，專案編號尚未正式編訂，故確認各研發專
          案之方向與研究方法時所耗費相關經費，均於9749號
          專案報支。而於本專案之主要成果為各專案之研發計
          畫書，係作為研發專案成立後之執行依據，其與各研
          發專案之關聯性極為密切，並由研發部協理主要負責
          研發理念之擬定與參與覆核、審查研究計畫書，並監
          督、諮詢各項研發工作執行品質。至於實際支出之相
          關費用則於9830號專案報支。簡言之，此兩項研發專
          案之費用支出，實係屬前揭各研發專案之一部，僅係
          因原告內部管制作業之需，另獨立為一專案編號，並
          不影響此兩項專案研發費用之實質，仍為專業研發人
          員為從事研發活動所實際支出之費用甚明。
      4.依立法者對於各服務業皆允許投資抵減之認列，就提供
        無實體服務之產業之投資抵減認列標準不宜比照製造業
        之標準。
        (1)按「為獎勵投資製作國產電影片，營利事業自本法修
          正施行之日起5年內，投資達一定規模之電影片製作
          業之創立或擴充，其原始認股或應募屬該電影片製作
          業發行之記名股票，持有期間達3年以上者，得以其
          取得該股票價款之20%限度內，自當年度起5年內抵減
          各年度應納營利事業所得稅額。」、「本法第39條之
          1第1項所稱達一定規模，指電影片製作業之實收資本
          額或增加實收資本額，用於國產電影片製作之支出達
          新臺幣3,000萬元以上。」分別為促進產業升級條例
          第39條之1第1項及營利事業投資電影片製作業製作國
          產電影片投資抵減辦法第5條第1項所規定，準此，國
          產電影業僅需3,000萬元投資額即可列報投資抵減費
          用。
        (2)次按，「二、設備或技術：指自動化設備或技術、資
          源回收設備或技術、提升企業數位資訊效能之設備或
          技術、防治污染設備或技術及溫室氣體排放量減量設
          備或技術。」、「五、提升企業數位資訊效能之設備
          或技術：指具網際網路及電視功能、企業資源規劃、
          通訊及電信產品、電子、電視視訊設備及數位內容產
          製之硬體、軟體或技術。」為影視事業購置設備或技
          術適用投資抵減辦法第2條第2款及第5款所規定，是
          以影視事業雖提供一般傳播服務，但其以符合網際網
          路之電子視訊或數位內容產製之軟硬體或技術時，即
          可享有促進產業升級條例規定之投資抵減優惠。
        (3)上開規定足徵立法者及財政部對於提供無形資產之服
          務業者，其認定是否符合促產條例投資抵減之標準，
          自不與可產製新產品之製造業等量齊觀，例如僅需有
          一定資本投入或使用網路或數位技術即可，如以製造
          業之創新高度要求服務業者，難免有其扞格之處，從
          而乃形諸明文規定減輕業者證明創新高度之難度。原
          告既屬技術服務業，主要提供工程設計規劃等核心業
          務之知識經濟服務，當不得以製造業本身有客觀產製
          標準之模型，要求原告亦應證明服務技術大躍進之情
          事，或以較高證明程度苛求原告。故原告上開專案之
          說明業已證明符合促產條例規定之研究發展投資抵減
          無疑。
    (五)被告未探究前揭各研發專案為原告為改善所提供勞務之產
      品品質所投入之研發費用，僅認定屬一般業務或管理作業
      之電腦化，認事用法即有違誤。
      1.按復查及訴願決定以專案9747係資訊系統之更新，與專
        案9832係在加強自動化作業及內部資料之查詢，均為由
        人工作業變更為自動化作業；專案9748及專案9831為更
        新資訊系統，加強工程及品質管理，已非行為時促產條
        例所稱之「研究發展」範圍；專案9749則屬提供研發標
        的之情報蒐集，準備工作之前置作業與專案9830係為從
        事專案計劃書之審核、督導、檢討等工作，皆與研究新
        產品、改進生產技術、改進提供勞務技術及改善製程無
        關，亦非屬研究發展範圍云云。
      2.惟查，原告系爭研究發展專案須仰賴研發人員就與工程
        相關之各要素加以全面性考量，以數十年之專業與實務
        經驗為基礎，合力開發工程技術整合系統（此可詳復查
        申請所檢附之各專案研究記錄），故原告前揭相關電腦
        系統之研發與運作均需仰賴原告本身工程專業智識與經
        驗，及以其為基礎所建立之專業知識庫，方可完成，此
        與非業務核心項目之一般行政庶務，其改善通常毋須耗
        費大量之專業技術人力之情形，殊有不同；又原告前開
        專案之研發目的乃為改善現有服務品質及效率，增加核
        心業務之競爭力，以期增加未來獲利為直接目標，此參
        酌復查申請所檢附之研究計畫即明，此亦與一般行政庶
        務之改善，僅求提升工作便利，而非以改善獲利為目的
        之情形，亦不相同。被告疏於深入探及各該研發專案之
        性質與目的，即概論全非研究發展性質，認定事實即不
        無違背經驗法則。
      3.再查，原告從事該年度列報之研究發展專案之專職研發
        人員，均為在業界已有10年以上之工作經驗並為碩士以
        上之高學歷人員，顯見原告係投入高素質之專職研發人
        員投入研發活動，以期達成改善勞務技術及增加未來營
        收之目標。此與營利事業通常僅願意以有限之資源改善
        一般行政庶務之電腦管理作業系統（類如一般之辦公室
        自動化），甚至直接委外辦理之情形，顯不相同。蓋因
        此類行政管理之改善，僅係為減少庶務處理之流程或時
        間而已，並非以提升未來之獲利與增加核心業務競爭力
        為願景。
      4.再者，原告係提供專業工程顧問服務之服務業，性質本
        迥異於一般製造業，其針對「改進勞務提供技術」所投
        入之研發活動，未若製造業針對特定產品或生產技術之
        研發般易於觀察，惟此並不意涵著服務業應適用更為嚴
        苛之法定要件，否則即有違促產條例第1 條獎勵、促進
        產業升級之立法意旨。惟查，復查與訴願決定囿於形式
        認定，在未經查證下，即主觀認定原告為提昇核心業務
        競爭力之研發專案，僅屬增加內部行政管理效率之一般
        電腦化作業，惟如此之見解，倘若推而廣之，將使服務
        業於申報投資抵減之租稅優惠時，相較於其他如製造業
        之納稅義務人，實質上處於不平等之地位，難謂與租稅
        公平原則全然相符。
    (六)委外研究發展專案9833於原告支付酬金時，應即准於認列
      為當期費用。
      1.研究發展支出除別有規定外，應於支出當時作為當期費
        用。
        (1)按「研究發展支出除受委託研究，其成本依契約可全
          數收回者外，須於發生當期以費用列帳。」為商業會
          計處理準則第19條第3項所明定。次按，「自行發展
          無形資產之支出除符合條件應資本化者外，應作為當
          期費用。」亦為財務會計準則公報第1 號第77段第2
          款所明示。
        (2)據上開規定可知，鑒於公司支出研究發展費用是否具
          備未來經濟效益，實難以衡量，本於財務穩健原則，
          除符合資本化之例外情形之外，均於支出當時作為當
          期費用甚明，此亦為財務會計與稅務會計共通之處。
      2.被告以專案研究期間認定費用歸屬年度顯有違誤。
        按被告以專案9833係委外研究發展項目，因合約之執行
        期間係自91年1月1日起至93年6月30日，非屬90年度研
        究發展支出云云，惟查，以研究執行期間判斷歸屬年度
        ，不惟違反前揭研究發展費用應於支出當期立即認列，
        不得跨期分攤之基本原則，更疏於詳查原告業已於90年
        12月15日簽約後，於90年12月28日依契約規定支付半數
        酬金，即2,186,667元之事實。
    (七)綜上所述，原告公司係提供專業工程顧問服務，為「改進
      提供勞務技術」所支出之各項研究發展費用，有一定之創
      新高度，並非僅屬一般業務或管理作業之電腦化，自符合
      促產條例之獎勵條件；且委外研究發展專案於原告支付酬
      金時，亦應即准於認列為當期費用。原處分、復查決定、
      訴願決定認事用法均難謂無違誤之處，基於促進產業升級
      條例鼓勵特定投資以促進產業升級，健全經濟發展之立法
      意旨，並考量原告營運之資金成本負擔，請判決原告勝訴
      ，以保原告之合法權益。
  二被告主張之理由：
    (一)按「為促進產業升級需要，公司得在左列用途項下支出金
      額5%至20% 限度內，抵減當年度應納營利事業所得稅額；
      當年度不足抵減時，得在以後四年度內抵減之：一、．．
      ．三、投資於研究與發展、人才培訓及建立國際品牌形象
      之支出。．．．」為行為時促進產業升級條例第6條所明
      定。次按「本辦法所稱研究與發展之支出，包括公司為研
      究新產品、改進生產技術、改進提供勞務技術及改善製程
      所支出之左列費用：一、研究發展單位專業研究人員之薪
      資。二、生產單位改進生產技術或提供勞務技術之費用。
      三、供研究發展單位研究用消耗性器材、原材料及儀品之
      費用。四、供研究發展單位研究用儀器設備之購置成本。
      五、專供研究發展單位用建築物之折舊費用、租金或維護
      費用。六、專為研究發展購買之專利權、專用技術及著作
      權之當年度攤折費用。但按產品生產或銷售數量、金額支
      付一定比例之價款或定期支付一定金額之價款不包括在內
      。七、委託國內大專院校或研究機構或聘請大專院校教授
      或研究機構研究人員之費用。八、其他經中央目的事業主
      管機關及財政部專案認定屬研究與發展之支出。」復為行
      為時公司研究發展人才培訓及建立國際品牌形象支出適用
      投資抵減辦法第2條所明定。又「研究與發展支出．．．
      應檢附研究計畫及記錄或研究計畫及報告」；「生產單位
      改進生產技術或提供勞務技術之費用，．．．如有具體成
      果，其屬降低成本者，應提出改進『前』、『後』之各項
      產品成本差異分析．．．」，復為財政部89年4月21日台
      財稅第0000000000號函發布之抵減辦法審查要點項目壹、
      二之認定原則及應檢附之證明文件所明定。
    (二)原告本年度原申報研究發展支出6,434,901元。其中自行
      研究發展部份為4,246,234元 (含薪資3,888,515元及建築
      物之折舊費用或租金359,719元)， 委外研究發展部分2,1
      86,676元，申請抵減稅額2,303,937元。被告以其自行研
      發部分未具研究發展性質；而委外研究發展部分非屬本年
      度支出，核定研究發展支出之抵減稅額為0元。原告訴稱
      其為專業工程顧問服務公司，所提供者為專業知識所表彰
      之設計圖、計畫書或報告等，工程專業之作業自動化或工
      程資訊系統，即為改進提供勞務技術之生產系統。原告為
      提昇其專業服務之勞務品質，藉由作業系統之改善，減少
      在設計當中因參數設定或計算過程繁複，因人工作業而難
      以避免之錯誤或疏漏，使其設計圖或計畫書更臻於精確，
      以避免業主在依圖說作業所可能產生之誤差損失，不但使
      原告於同業中之競爭地位提昇，更使委託客戶在精確之圖
      說下減少不必要之工時或工料，節省成本。是原告基於前
      述目的所支出之研究發展費用，自該當促產條例有關「改
      進提供勞務技術」之獎勵範圍。另被告以專案9833係委外
      研究發展項目，因合約之執行期間係自91年1月1日至93年
      6月30日，非屬系爭年度之研究範圍，否准原告適用投資
      抵減。惟該專案係委外研究，其於90年12月15日簽約後，
      於90年12月28日依契約規定支付半數酬金，即2,186,667
      元云云，資為爭議。
    (三)查原告本期申報七項研究發展專案，研究發展支出6,434,
      901元，申請抵減稅額2,303,937元，各專案性質及工作內
      容分述於下：
      1.專案9747橋樑下部結構設計圖繪製自動化，係開發描述
        語言編寫，描述結構斷面全貌之電腦程式，自動產生繪
        製圖，以節省人工繪圖人力。依該案研發計畫書中研究
        目的項目所敘述「本公司橋樑下結構設計己達相等程度
        之標準化，設計圖繪製自動化是必然趨勢，本計劃之目
        的主要以橋樑下結構為對象，發展繪圖自動化程式」，
        且預期成果項目中亦說明，本研發專案之主要成果為產
        出一套適用於視窗環境之自動繪製設計圖及自動編製數
        量計算書程式。
      2.專案9748工程管理資訊系統之研究，係利用資訊系統保
        護作業，提高工程管理效率，內容包括帳號管理、工程
        簡報、會議、契約、進度、成本．．．等管理，又依該
        研發專案計劃中之研究目的項目中所敘述「本研究擬以
        中興公司既有之工程管理系統（或稱營建管理）為發展
        藍圖，針對工程管理各項作業要求及各類統計技術，發
        展或整合各項作業標準程序及流程，並研發相應之電腦
        化管理模組」，且其預期成果項目中亦說明本專案之預
        期成果如下：(1)各工作項目之標準作業程序。(2)工程管
        理資訊系統軟體。(3)工程管理資訊系統使用說明。
      3.專案9749研發工作規劃，在專案成立前辦理先期規劃，
        以擬研發課題，並評估其效益。初步確定研發之必要性
        ，才進行研發專案計畫書之研擬。專案9830公司研究，
        主要為各研發專案執行之控管監督及研發計畫書審核。
      4.專案9831品質管理資訊系統之開發，依該專案研發計畫
        書中研究目的項目中所述「『品質資訊系統』自民國89
        年開發完成，歷經一年多實際上線使用，確能提高效能
        。惟隨著網路及企業網路之相關軟硬體技術突飛猛進，
        已由實際的作業環境及使用者的回饋建議中，發現『品
        質資訊系統』有改版之必要性」。
      5.專案9832公路線形設計輔助系統開發，依研發計畫所記
        載之專案名稱應為線形設計作業自動化，並依其研究目
        的項目中所敘述「為利用本公司前已發展之Highway 及
        Profile 程式產生平面及縱面有效基本線形資料，再以
        NAXEX 及NOSE2 等程式交互運用產生其他輔助及應用線
        形」，預期效果中則說明，建立一套適用於視窗環境，
        可整合線形設計流程的應用程式。
      6.專案9833水力發電計畫整合性程式開發與應用，包括開
        發方案，開發規模、攔水壩壩址選定、工程成本估計、
        電力效益計算等研發統一整合性進行水力發展計畫之規
        劃，本案係委外研發（執行期間91年1月1日至93年6月
        30日止）。
    (四)查原告所列報之上揭專案，其中專案9747係資訊系統之更
      新，即設計圖之繪製，由人工作業改由電腦自動繪製，與
      一般公司為加速業務進行或管理周延所從事電腦化作業並
      無二致；專案9832在於加強自動化作業及內部資料之查詢
      ；該二專案均為由人工作業變更為自動化作業。專案9748
      及專案9831為更新資訊系統，加強工程及品質管理，按行
      為時促進產業升級條例第6條第1項第3款及研究發展投資
      抵減辦法第2條所稱之「研究發展」並不包含「改進管理
      技術」，故原告提高工程管理、品質管理，已非研究發展
      範圍。專案9749係配合各研究專案成立前所辦理之先期規
      劃作業，屬提供研發標的之情報蒐集、準備工作之前置作
      業與專案9830係各研發專案之企劃、研發專案計畫書之審
      核、研發專案執行之督導、成果之審核結案及成效檢討，
      為從事專案計畫書之審核、督導、檢討等工作；該二專案
      亦皆與研究新產品，改進生產技術、改進提供勞務技術及
      改善製程無關，亦非屬研究發展範圍。且前揭業務性質亦
      均與財政部89年4 月21日台財稅第0000000000號發布之抵
      減辦法審查要點項目壹、二之認定原則不符。專案9833係
      委外研究發展項目，雖於90年12月15日簽約，並即支付2,
      186,667元，惟合約之執行期間係自91年1月1日起至93年
      6月30日，非屬本年度執行之研究項目。是被告原核定否
      准其抵減稅額，洵無違誤。
    理  由
壹、兩造爭執之要點：
  一針對原告90年度營利事業所得稅額之認定，原告列報、供抵
    減稅額之研究發展支出為6,434,901元。該筆金額又可分為
    以下二大部分：
    (一)自行研究發展部分為4,246,234元。
    (二)委外研究發展部分為2,186,676元。
  二被告機關查核時則基於下述理由，全額剔除上開「供抵減稅
    額之研究發展支出」。
    (一)原告申報之自行研發支出部分，實質上不具「研究發展」
      性質。
    (二)委外研究發展部分非屬本年度支出。
  二是以本案之爭點即在於：
    (一)原告申報之上開「自行研究發展」費用支出，實質上是否
      符合「研究發展投資」之抵稅要件。
    (二)原告申報之上開「委外研究發展」費用支出，依「收入成
      本費用配合原則」，應歸屬於何一年度之費用。
貳、上開第一爭點（自行研究發展費用支出部分），本院之判斷
    結論：
  一有關「研究發展支出投資抵減費用」所涉爭議之背景說明：
    (一)請求投資抵減稅捐之法規範基礎如下：
      1.行為時促進產業升級條例第6條第2項：
        公司得在投資於研究與發展及人才培訓支出金額5%至25
        % 限度內，抵減當年度應納營利事業所得稅額；公司當
        年度研究發展支出超過前二年度研發經費平均數，或當
        年度人才培訓支出超過前二年度人才培訓經費平均數者
        ，超過部分得按50% 抵減當年度應納營利事業所得稅額
        ；當年度不足抵減時，得在以後四年度內抵減之。
      2.行為時「研究與發展投資抵減辦法」第2條：
        本辦法所稱研究與發展支出，包括公司為研究新產品、
        改進生產技術、改進提供勞務技術及改善製程所支出之
        下列費用：
        一、研究發展單位專門從事研究發展工作之全職人員之
            薪資。
        二、生產單位為改進下列生產技術或提供勞務技術之費
            用...
        三、具有完整進、領料紀錄，並能與研究計畫及紀錄或
            報告相互勾稽，供研究發展單位研究用消耗性器材
            、原材料及樣品之費用。
        四、專供研究發展單位研究用儀器設備之購置成本。
        五、專供研究發展單位用建築物之折舊費用或租金。
        六、專為研究發展購買或使用之專利權、專用技術及著
            作權之當年度攤折或支付費用。
        七、委託國內大專校院或研究機構研究或聘請國內大專
            校院專任教師或研究機構研究人員之費用。
        八、經中央目的事業主管機關及財政部專案認定之委託
            國外大專校院或研究機構研究或聘請國外大專校院
            專任教師或研究機構研究人員之費用。
        九、其他經中央目的主管機關及財政部專案認定屬研究
            與發展之支出。
    (二)上開法規範所涉之相關法理：
      1.行為時促進產業升級條例第6條第1項第3款規定之適用
        ，在實務上所面臨的最大困難即是，法律就稅捐優惠事
        項規定的過於抽象，以致使主管機關必須發布繁多之行
        政命令與個案函釋，來解釋何種支出為「研究與發展、
        人才培訓及建立國際品牌形象之投資」，因而產生「待
        證事實法律化」之現象。
        (1)在此先將稅法上「待證事實法律化」之成因及特徵，
          簡述如下：
          按法院對訴訟案件勝負之判斷，無非是透過「認定
            事實」及「適用法律」二個過程行之。而事實是依
            證據來認定，法律則是透法學方法論來認知及補充
            。因此法律與事實是必須嚴加區分的二個概念。
          但是以上所言之法律適用過程中，有關事實認定之
            部分，卻容許立法者用法律的手段來加以介入，因
            而產生「待證事實法律化」之現象，這點在行政法
            規中特別明顯。所以在法有明文之情況（例如實證
            法中有「推定」或「視為」等具體規定），法院對
            法律事實之心證形成過程，實質上即會受該等法律
            明文之限制。
          而法律介入事實認定時，最常見的方式不外「推定
            」及「視為」二種情形，但並不以此為限，也包括
            (1)「限制證據方法」、(2)「限制調查方式」等其他
            方式。而以上二種規定之存在（即「限制證據方法
            」與「限制調查方式」），也因此會對證據法上之
            「職權調查原則」形成一個法定的底線，法院所發
            動的職權調查途徑，不能超過此一底線。
          當然「待證事實之法律化」，除了要有法律之明文
            ，更必須建立在「正法」理念下，並非可由立法者
            任意為之。因此對此現象之產生，必須在規範層次
            上做以下之檢討：
            A.導致「待證事實法律化」產生之法規範，是否符
              合「稅捐法定原則」所要求之規範形式。此等「
              法規範」，除了「法律」外，可否及於「法規命
              令」，甚至是「行政規則」或解釋個案的「行政
              令函」，此即法源適格論問題。其實真欲貫徹「
              稅捐法定原則」，此等法規範嚴格言之，應該僅
              限於「法律」，若考慮我國現況，可退而至「法
              規命令」，但不應包括「行政規則」或「行政令
              函」。
            B.導致「待證事實法律化」產生之法規範，是否具
              有正當之規範目的，而存在實質公平性。若此等
              法規範之規定內容本身沒有實質正當性，即會構
              成立法權之濫用，而有違憲之虞。在稅法上，前
              述之「實質正當性」經常是出於「稽徵經濟原則
              」之考慮，但是「稽徵經濟原則」又會與稅法另
              一基本建制原則「量能課稅原則」產生衝突，其
              間之權衡須依憲法第23條之「比例原則」決定。
          茲將現行稅捐法制中，導致「待證事實法律化」現
            象之法規範，其形式要件與實質要件應有之審查原
            則簡述如下：
            A.在現行法制下，稅法上介入待證事實認定之法規
              範，通常不在「法律」中，反而多規定於法律明
              文授權之「法規命令」內，此時法院對這種法規
              命令，必須為以下事項之審查：
            (A).有無法律或經法律授權之法規命令為其規範基
                礎。
            (B).如果是以經法律授權之法規命令作為規範基礎
                時，有無逾越授權範圍。
            (C).規定內容有無違反「法明確性」之要求。
            B.又現行稅捐法制上之所以存有大量之「推定」、
              「擬制」或「限制證據方法」與「限制調查方式
              」等法規範，從「稽徵經濟原則」之觀點言之，
              其邏輯在於：
            (A).納稅義務人最清楚相關之稅基事實真相，而且
                實際掌握相關證據資料，因此稅捐之核課有賴
                於納稅義務人之協力，所以稅法上要求人民負
                擔協力義務，而稅法上有關「待證事實法律化
                」之法規範，通常即是「協力義務」之具體化
                內容（但協力義務之課予，仍以人民掌握有課
                稅資料之前提，如果法律明定「必須有前提事
                實存在，人民才產生協力義務或必須承受不利
                認定」，則此等前提事實之證明，仍由稅捐稽
                徵機關負擔）。
            (B).而基於同一邏輯，「待證事實法律化」之功能
                既然是在減輕稅捐稽徵機關之證明負擔，自不
                能反向作為納稅義務人逃避證明責任之藉口，
                因此當納稅義務人提出了符合法律形式要求之
                證據方法，但其證據方法證明力高低之評估仍
                可由稅捐稽徵機關行之，只不過要受法院之審
                查而已。而「待證事實法律化」之法律文字應
                如何來解釋，稅捐稽徵機關也享有優先之解釋
                權限，只是解釋內容是否符合規範本旨，法院
                有權認定。
        (2)而行為時「研究與發展投資抵減辦法」即是依行為時
          促進產業升級條例第6條第4項規定之授權（規定內容
          為「第1項及第2項投資抵減之適用範圍、核定機關、
          申請期限、申請程序、施行期限、抵減率及其他相關
          事項，由行政院定之）而制定（參照該辦法第1條之
          規定）。在上開法理基礎下，則該辦法第2條之規定
          應屬母法抽象規定之具體化規範，而該辦法第8條之
          規定則具有「待證事實法律化」之功能。
          【註】：第8條之規定內容為：
                  公司依本辦法規定投資於研究與發展及人才
                  培訓之支出，應於辦理當年度營利事業所得
                  稅結算申報時依規定格式填報，並依下列規
                  定檢附有關證明文件，送請公司所在地之稅
                  捐稽徵機關核定其數額。稅捐稽徵機關於核
                  定其抵減稅額時，如對公司申報之支出內容
                  或相關事項有疑義，可洽各中央目的事業主
                  管機關協助認定：
                  一  研究與發展支出：
                  （一）公司之組織系統圖及研究人員名冊。
                  （二）研究發展單位研究用消耗性器材、原
                        材料及樣品之完整進、領料紀錄。
                  （三）當年度購置專供研究與發展用儀器設
                        備之清單。
                  （四）研究發展單位配置圖及其使用面積占
                        建築物總面積之比率說明書。
                  （五）購置或使用專利權、專用技術、著作
                        權之契約或證明文件及其攤折或支付
                        費用計算表。
                  （六）研究計畫及紀錄或報告。
                  （七）其他有關證明文件。
                  二  人才培訓支出：
                  （一）人才培訓計畫。
                  （二）培訓人才名冊及執行情形。
                  （三）員工出國進修辦法。
                  （四）其他有關證明文件。
                  前項申報表格之格式，由財政部定之。
      2.當然主張享受投資抵減優惠之納稅義務人在此多會爭執
        稱：「促進產業升級條例第6條第4項僅授權行政機關決
        定『投資抵減』之『適用範圍』、『施行期限』及『抵
        減率』，由行政院定之，而上開辦法第9條有關『待證
        事實法律化』之規定顯已逾越授權範圍，難謂為合法」
        。但是本院認為：
        (1)「待證事實法律化」在本案中所承擔之功能，並不僅
          止於「事實層面」而已（即期待納稅義務人應盡其「
          協力義務」，以減輕被告機關在事實認定上之負擔）
          ，甚且及於「法律適用」層面，而同時具有詮釋法規
          範意旨之任務，此一特殊功能已超越一般情況下對「
          待證事實法律化」之通常瞭解，在此有必要為進一步
          之闡述：
          按上開促進產業升級條例第6條第1項第3款之規定
            內容，其所指「研究與發展」之文義過於抽象，構
            成要件不夠明確，而法律效果又如此優厚，使支出
            費用之一定比例還可扣抵稅額（例如100萬元收入
            有50萬元之成本費用，所得僅50萬元，而按25%計
            算，營利事業所得稅負為12萬5千元，若成本費用
            中20萬元為研究發展費用，而以10%計算抵稅額，
            其中2萬元即可免稅，結果實際稅負僅有10萬5千元
            ，等於一般企業課稅所得為42萬元之水準）。
          其次上開規定本身也缺乏效率之考量，結果經常造
            成「納稅義務人申報投資抵減之金額甚大，但投資
            績效甚小或無從查考」之困境，在立法層次上之正
            當性也常受檢討及批評。
          國家固然可以用租稅之手段來獎勵產業，以提昇經
            濟發展，但是這樣的做法必然會與從憲法平等權所
            延伸出來的「量能課稅」理想產生衝突，其間衝突
            之調和須依憲法第23條揭諸之比例原則為之。而在
            已往對產業之獎勵是按照「行業別」為之（已於79
            年12月31日廢止之「獎勵投資條例」第3條及第6條
            參照），但這樣的規定在社會上經常導致是否違反
            「平等原則」之爭議，後來制定之「促進產業升級
            條例」才將稅捐優惠獎勵從「行業別」改為「業務
            別」（本案所適用之促進產業升級條例第6條第1項
            各款參照），讓一切行業都有適用優惠之可能，這
            樣的立法變革固然符合「平等原則」之要求，但也
            同時帶了「破壞規範明確性與可預見性」的副作用
            。因為以業務別為準，而業務別本身又規定的如此
            抽象，例如本案所涉及之「研究發展」定義，在現
            今自由經濟體制下，任何廠商要在市場生存，都必
            須不斷在生產及行銷之效能上精進，如果把「研究
            發展」放寬解釋，則任何效能上的努力，無一不可
            謂為「研究發展」，如此解釋之結果即會使上開法
            律「以犧牲量能課稅來促進未來經濟發展」之規範
            意旨為之落空，造成「對產業的大量優惠以致違反
            平等原則，卻沒有換得國家產業取向於未來的真實
            提昇」，以致形成目的與手段間的不均衡，而違反
            比例原則之要求，其解釋結論自非正確。
            【註】：國家之所以給予企業研究發展費用之稅捐
                    抵減優惠，實在是為了經濟上之長遠發展
                    ，而犧牲稅捐之公平性與中立性，給予研
                    究發展之企業特殊優惠。這應是一種權衡
                    ，必須維持目的與手段上均衡（因此本院
                    一直認為立法上必須把效率之因素引入立
                    法架構中）。若這樣之優惠過於寬縱，而
                    不能嚴其要件，則當初減免稅捐之立法目
                    標即無從達成。
          明瞭了上述法理背景，再反觀法律就抵減構成要件
            上規定內容之簡略，若法院不把「研究發展」作嚴
            格之解釋，將之限制在「具有高度前瞻性、風險性
            、創造性之營業活動」範圍內，則「研發費用稅捐
            優惠減免」則會失去減免之必要性與公平性。因為
            ：
            A.營利事業所有的費用，支出或多或少都會與研究
              發展有關，例如研究部門之後勤支援人力，或者
              是研究部門之水電、租金、辦公用具、文書行政
              耗用，無一不可以解為與研究發展有其關連性。
            B.此時若放寬研究發展費用之定義，擴張其概念外
              延，則幾乎所有費用最後均可列為抵減稅額之研
              究發展費用。
            C.另外將「研究發展費用」之概念外延擴張，還有
              一個不良的後果，即給予企業在「研究發展費用
              」上灌水的經濟誘因，讓企業竭盡所能地把日常
              一般費用置於「研究發展費用」項下，以致甚至
              助漲虛偽申報之風氣。此時稅捐稽徵機關為了防
              止漏洞，又須以鉅額之人力去稽查，其結果徵納
              雙方為此均須耗費巨額之成本而共受其害。
          因此如果不能在法律解釋上把上開法律所定費用抵
            減稅捐之範圍放在研究發展核心部分之支出，則上
            述之立法不僅不能達成鼓勵產業創新研發之目標，
            反而成為企業逃漏稅捐之管道。而「待證事實法律
            化」實質上也有控管「研究發展費用」概念外延之
            功能。把這種「外延高度不確定」、「隱含價值衡
            量」之法律概念予以具備化。
        (2)當然打算享受投資抵減優惠之納稅義務人或許在此又
          會謂：「以上所言俱屬法律解釋論之問題，不應使用
          待證事實法律化之手段來處理，而且上開辦法第2條
          之規定已對母法之抽象規定予以具體化，自然也不須
          再以同辦法第8條所定『待證事實法律化』之手段來
          處理法律解釋論之問題」。而對此可能之質疑，本院
          之特法則是：
          由於行為時促進產業升級條例第6條第1項第3款之
            規定太過抽象，即使以上開辦法第2 條之規定予具
            體化，仍然無法適應行政機關實際作業時之需求，
            而有必要再以同辦法第8條之規定，以「待證事實
            法律化」之手段，而為進一步之落實。
          而且法院在適用上開辦法第2條及第8條時，也可以
            從法律解釋論之立場來闡明該等具體化法規範之實
            際規範意旨，而從法律適用之角度來決定該辦法第
            2條及第8條法律用語應如何正確於本案之事實中。
          從這裏也可能明瞭，上述「公司研究與發展人才培
            訓及建立國際品牌形象支出適用投資抵減辦法」第
            2條及第8條之規定內容，並不是各自獨立、規範功
            能不相涉的二組法規範。而是結合成一體，共同「
            具體化」行為時促進產業升級條例第6條第1項第3
            款所定「研究發展」之規範意旨。
      3.另外即使丟開「待證事實法律化」或「抽象法規範具體
        化」之課題，單由客觀證明責任分配之角度言之，有關
        租稅減免之優惠事實，仍應由主張享有租稅優惠之原告
        負擔客觀證明責任。因此其提供之證據資料能否證明其
        主張之「租捐抵減優惠構成要件事實」，本院亦可進行
        獨立之判斷。
  二在上開法制背景基礎下，本案中有關「研發費用抵減」部分
    ，其判斷結論如下：
    (一)本案原告所列之下列費用，其支出之「真實性」已經原告
      提出詳細紀錄部分為憑，且為被告所不爭執，應堪信為真
      實。所餘之問題僅在於該等支出在法律上能否被定性為「
      研究發展費用」支出，而可給予稅捐減免優惠而已。
    (二)惟前已述及，由於行為時促進產業升級條例第6條第1項第
      3款規定太過於抽象，必須藉由「公司研究與發展人才培
      訓及建立國際品牌形象支出適用投資抵減辦法」等相關子
      法之規定將其具體化，而「公司研究與發展人才培訓及建
      立國際品牌形象支出適用投資抵減辦法」第2條第1項及第
      9條之規定內容，並不是各自獨立、規範功能不相涉的二
      組法規範，而是結合成一體，共同「具體化」行為時促進
      產業升級條例第6條第1項第3款所定「研究發展」之規範
      意旨。
    (三)又因為本案原、被告雙方自始至終之爭執焦點，均集中於
      系爭研發支出所從事之研發活動是否與行為時促進產業升
      級條例第6條第1項第3款所定「研究發展」之規範意旨相
      符，從而，本院不擬對系爭研發支出之費用內容逐一判斷
      ，而僅針對本案原告所從事之研發活動，究屬原告所稱之
      「研發」活動為判斷。
    (四)而本院基於下述理由，認為本案原告90年度申報之「自行
      研究發展費用支出4,246,234元，應無行為時促進產業升
      級條例第6條第1項第3款規定投資抵減之適用：
      1.基於上開法理，所謂之「研究發展」活動必須強調其「
        前瞻性」、「風險性」與「開創性」之特質，使司法實
        務在適用該稅捐減免優惠法規範時，不致於太過寬縱，
        導致「過份給予稅捐減免優惠，卻無端犧牲量能課稅理
        想，導致憲法上（租稅）平等原則難以維持」的困境產
        生。因此上開投資抵減辦法第2條第1項所稱之「研究新
        產品」、「改進生產技術」、「改進提供勞務技術」及
        「改善製程」等「研究發展」活動，都必須考慮其活動
        本身之「創新高度」。以確立一個「既可符合促進產業
        升級條例所欲達成之經濟發展之政策目標，又不會過度
        犧牲稅捐公平性與中立性」衡平性法律見解。當然在目
        前採「業務別獎勵」之法規範基礎下，這樣的標準如欲
        通案式地適用於一切案型中，自然會是非常抽象，但本
        院仍盡力在說理上讓其具體化，簡言之：
        (1)一個新生而技術上仍有開展空間的產業領域，上述「
          研究新產品」、「改進生產技術」、「改進提供勞務
          技術」及「改善製程」的活動，即使是微小的進步，
          可能都會造成技術上的壟斷，形成鉅大的競爭優勢，
          造成產業之大步昇級，例如在光電、ＬＣＤ面板或奈
          米技術等產業，均有此現象。
        (2)但一個技術成熟的領域，各個業者只是在傳統技術下
          做枝節性的修正努力，維持產品行銷上的優勢，這樣
          的努力對產業升級的助益是極其有限的，在此情況下
          ，犧牲量能課稅之理想，去給予稅捐減免優惠，是否
          符合立法本旨，實有疑義。因此技術成熟的領域，除
          非有異業結合的新技術引進或有創造出產品的新功能
          或新價值（例如在傳統的紡織工業中，製成具有防水
          透氣功能的新種布料）等例外情形，一般技術的微小
          改進，只能算是「現有產品的改良、測試、試作及更
          正」，未達「新產品研究」、「生產技術改進」、「
          提供勞務技術改進」及「製程改進」之「研究發展」
          高度。
      2.而在此本院須特別言明，上開稅捐優惠法規範之法制發
        展，其獎勵主體既然從原來的「行業別」走向後來之「
        業務別」，以維持稅捐優惠在各個產業間適用機會之平
        等。所以上開研發高度與強度也將會視各個產業之特質
        而有不同，原告似乎誤會本院對研發高度與強度的認知
        ，侷限於「生產事業」之觀點，忽略了如原告之軟體（
        創造知識價值與無體財產權）產業。其實本院全無此等
        態度，軟體知識產業，只要其有研發活動具有「開創性
        」、「前瞻性」與「風險性」者，本院一樣會接受。然
        而必須強調的則是：
        (1)有些產業的創造高度有時真的很難衡量，例如原告所
          舉的電影產業，或許這時只能用「題材」與「賣座程
          度」來判斷（另一種想法則是，這種產業需要的是事
          前輔導，而根本不應列入稅捐優惠範圍）。
        (2)但「知識產業」仍然有清楚的判別標準，例如可適用
          多種環境或產業的全新軟體系統開發，當然可以算是
          一個創新活動，其標準是以觀念及手段的獨特性及適
          用範圍廣度來衡量。
      3.反觀本案原告所稱之創新活動，一言以蔽之，都是將已
        往的施工經驗予以標準化、模組化，並以電腦程式來儲
        存，以供將來爭取業務之用，其成果或許新穎，並在業
        務上具有效率，但是因為均已開發的市售軟體為運用基
        礎，因此從「觀念及手段之獨特性」及「適用範圍廣度
        」二項標準來衡量，根本不符研發所要求的創作高度，
        未達稅捐優惠獎勵之程度，不應列入研發範圍。
  五是以本件原告主張享有稅捐優惠之研發活動，應該僅有「與
    業務活動有關之軟體設計的微小改善」，而非屬符合稅捐優
    惠條件之研發活動。被告機關拒絕給予稅捐優惠，並無錯誤
    。
參、有關「委外研究發展費用支出」歸屬年度之爭議部分：
  一此項爭點在法理上可以分為二個層面來考量，爰分述如下：
    (一)在第一個層次上，其主要涉及「在收入成本配合原則」下
      ，該筆費用支出所對應之收益可否明確歸屬﹖如果不能明
      確歸屬，在會計上應如何處理﹖
    (二)在第一個層次確認後，第二個層次的問題才得以浮現，即
      其是否符合研發抵稅之稅捐優惠法規範﹖
  二而本院在第一個層次上同意原告之法律見解，簡言之，這個
    爭點不能與該筆費用之認列年度分開處理，因為在「收入成
    本配合原則」下，決定了該筆費用之歸屬年度。而稅捐優惠
    之抵稅，沒有自外於費用歸屬年度，另立「優惠歸屬年度」
    概念的必要。何況誠如原告所言，研發費用本來即具有風險
    性，無法直接與特定收入連結，因此也不應再有歸屬年度之
    概念。
  三但是在第二個層次上，因為此項委外報酬，正是原告上開自
    行研發項目之一，則基於前述相同之理由，同樣不符抵稅要
    件。
肆、綜上所述，本件原否准處分於法無違，訴願決定予以維持亦
    無錯誤，原告訴請撤銷為無理由，應予駁回。
據上論結，本件原告之訴為無理由，爰依行政訴訟法第98條第3
項前段判決如主文。
中    華    民    國    95    年     4    月    6     日
                        第五庭審判長  法  官  張瓊文
                                      法  官  蕭忠仁
                                      法  官  帥嘉寶
上為正本係照原本作成。
如不服本判決，應於送達後20日內，向本院提出上訴狀並表明上
訴理由，如於本判決宣示後送達前提起上訴者，應於判決送達後
20日內補提上訴理由書（須按他造人數附繕本）。
中    華    民    國    95    年     4    月    6     日
                                      書記官  蘇亞珍


司法院資訊處製作；財團法人民間司法改革基金會備份。
